【裁判字號】    98,訴,741
【裁判日期】    990914
【裁判案由】    政府採購法
【裁判全文】
臺灣屏東地方法院刑事判決               98年度訴字第741號
公  訴  人  臺灣屏東地方法院檢察署檢察官
被      告  新點子多媒體有限公司
代  表  人  丙○○
被      告  煒岱資訊有限公司
代  表  人  乙○○
選任辯護人  蔡將崴律師
上列被告因違反政府採購法案件，經檢察官提起公訴（98年度偵
字第3403號），本院判決如下：
    主  文
本件免訴。
    理  由
一、公訴意旨略以：甲○○係屏東市煒岱資訊有限公司( 下稱煒
    岱公司) 業務經理，負責公司對外投標業務，丙○○則於民
    國94年12月間為高雄市新點子多媒體有限公司( 下稱新點子
    公司) 之總經理。丙○○於民國94年12月間有意參與「霧台
    鄉公所魯凱族文物館展示設施改善計畫」標案，為使標案得
    以成立並讓新點子公司順利得標，竟意圖影響上開標案之結
    果，基於妨害投標之犯意，除以新點子公司參加投標外，更
    另購標單，於94年12月間向甲○○借得煒岱公司投標相關證
    件參與標案。甲○○亦基於妨害投標之犯意，容許丙○○借
    用煒岱公司之證件（甲○○、丙○○所涉違反政府採購法部
    分另以協商程序而為判決），丙○○在取得煒岱公司證件後
    ，隨即以煒岱公司名義填寫標單，並為使煒岱公司在資格審
    查階段時即遭淘汰，故意於投標封內未檢附煒岱公司之證件
    審查表及服務建議書。就緒後，丙○○即持上開2 家公司之
    投標封於95年1 月6 日前往屏東縣霧台鄉公所投標，於同日
    上午9 時開資格審查時，煒岱公司果因未檢附徵選須知之所
    需證件審查表及服務建議書，而遭承辦人員張德慧評定為無
    效標，無法進入評選階段。惟該標案仍因形式上有3 家廠商
    參與投標而成立，新點子亦順利進入評選階段，並在無實質
    競爭廠商下得標。因被告甲○○及丙○○，分別係煒岱公司
    及新點子公司之其他從業人員，執行業務犯政府採購法第84
    條第5 項之罪，依同法92規定，認對被告煒岱公司、新點子
    公司亦應科以同法第84條第5 項之罰金等語。
二、查被告等行為後，刑法第2條第1項、第80條第1項、第83條
    等規定業於94年2 月2 日修正公布，並自95年7 月1 日起施
    行。修正後之刑法第2 條第1 項，已將新舊法律比較適用之
    「從新從輕」原則，改採「從舊從輕」原則，而此規定僅係
    規範行為後法律變更所生新舊法律比較適用之準據法，並非
    實體刑罰法律，尚不生行為後法律變更之比較適用之問題，
    應逕行適用新法第2 條第1 項，為「從舊從輕」之比較。又
    關於追訴權時效期間之修正，乃實體刑罰法律之變更，自有
    刑法第2 條第1 項之適用。查刑法修正前80條第1 項規定為
    ：「追訴權，因左列期間內不行使而消滅：一、死刑、無期
    徒刑或十年以上有期徒刑者，二十年。二、三年以上、十年
    未滿有期徒刑者，十年。三、一年以上、三年未滿有期徒刑
    者，五年。四、一年未滿有期徒刑者，三年。五、拘役或罰
    金者，一年。前項期間，自犯罪成立之日起算」。修正後之
    規定則為：「追訴權，因下列期間內未起訴而消滅：一、犯
    最重本刑為死刑、無期徒刑或十年以上有期徒刑之罪者，三
    十年。二、犯最重本刑為三年以上十年未滿有期徒刑之罪者
    ，二十年。三、犯最重本刑為一年以上三年未滿有期徒刑之
    罪者，十年。四、犯最重本刑為一年未滿有期徒刑、拘役或
    罰金之罪者，五年」。另同法第83條關於追訴權時效之停止
    事項則由原：「第83條追訴權之時效，如依法律之規定，偵
    查、起訴或審判之程序不能開始或繼續時，停止其進行」，
    修正為：「追訴權之時效，因起訴而停止進行。依法應停止
    偵查或因犯罪行為人逃匿而通緝者，亦同」，是經比較修正
    前、後刑法第80條第1 項關於追訴權時效期間之規定，修正
    後之新法所定時效期間較長，顯不利於被告。故本件關於追
    效權時效之計算，即應適用修正前刑法第80條之規定，且關
    於追訴權時效之停止進行及其期間、計算，亦應一體適用修
    正前刑法第83條之規定，先予敘明。
三、按案件時效已完成者，應諭知免訴之判決；又免訴之判決得
    不經言詞辯論為之。刑事訴訟法第302 條第2 款、第307 條
    分別定有明文。次按「公司為法人，公司負責人為自然人，
    二者在法律上並非同一人格主體，公司負責人為公司之代表
    ，其為公司所為行為，除法律有明文規定應由其自負其責者
    外，應由公司負責。依刑法之一般原理，犯罪主體應與刑罰
    主體一致，即僅犯罪行為人始負刑事責任，刑罰係因犯罪行
    為人之犯罪行為而生之法律上效果，基於刑罰個別化之理論
    ，因其行為而生之法律上效果，應歸屬於實行行為之人，此
    即為刑事責任個別化、刑止一身之原則；惟行政刑法，為適
    應社會經濟之需要，擴大企業組織活動之範圍，而制定各種
    行政法規，且為達成其行政目的，對於違反其命令或禁止之
    企業組織者設有處罰規定，其處罰之型態略分為三種：(一)兩
    罰責任：行為人與法人同負其責。(二)自己責任：由實際行為
    人自負其責。(三)轉嫁責任：轉嫁其責任於他人。稅捐稽徵法
    第47條之規定，即為轉嫁責任之型態；此類轉嫁責任之規定
    ，雖符合行政上之目的性，但尚難認係國家發動刑罰權之常
    態。是公司負責人因法人責任轉嫁而「代罰」，其性質與因
    法人犯罪而與法人同時被獨立處罰之兩罰情形並不相同。公
    司負責人因公司責任轉嫁而代罰，其犯罪主體仍為公司，而
    非其負責人，乃因法人之公司於事實上無從擔負自由刑之責
    任，基於刑事政策之考慮，將應對公司處以徒刑之規定，轉
    嫁於自然人之公司負責人，但並不因而改變其犯罪主體，亦
    即縱公司之負責人因轉嫁而代公司負其刑責，其犯罪主體仍
    為該公司本身。故公司負責人為公司以不正當方法逃漏稅捐
    ，因納稅義務人為公司，其所觸犯稅捐稽徵法第41條之罪之
    犯罪主體及刑罰主體，仍為公司，而非自然人之公司負責人
    。又單一之犯罪，在實體法上僅生一個刑罰權，自不能就單
    一之犯罪，重複予以評價，即屬轉嫁代罰之情形，亦不能就
    犯罪主體單一之犯罪而重複轉嫁及多重代罰，此為法理所當
    然；此與兩罰規定，例如就業服務法第63條第2 項規定：「
    法人之代表人、法人或自然人之代理人、受僱人或其他從業
    人員，因執行業務違反（就業服務法）第44條或第57條第1
    款、第2 款、第3 款規定者，除依前項規定處罰其行為人外
    ，對該法人或自然人亦科處前項之罰鍰或罰金」。除處罰法
    人外，對於從業人員亦併予處罰，其從業人員之受罰，無關
    責任轉嫁之問題」（最高法院96年度台上字第5520號判決意
    旨參照）。
四、政府採購法第92條規定：「廠商之代表人、代理人、受雇人
    或其他從業人員，因執行業務犯本法之罪者，除依該條規定
    處罰其行為人外，對該廠商亦科以該條之罰金」係就從業人
    員因執行業務而有違反政府採購法之行為時，併處罰其業廠
    商之兩罰規定（台灣高等法院檢察署94年8 月法律問題研討
    審查意見參照）；按廠商既為事業之主體，應負擔其所屬從
    業人員於執行業務時，不為違法行為之監督義務，是廠商若
    怠於監督而使從業人員為違反政府採購法之犯罪行為，即有
    依該條處罰之必要，故兩罰規定，就同一犯罪，既處罰行為
    人，又處罰廠商，無關責任轉嫁問題，從業人員係就其自己
    之違法行為負責，而廠商亦係就其所屬從業人員關於業務上
    之違法行為，負監督不周之責任，二者應就其各自犯罪構成
    要件負其責任，自屬兩罰之規定，此觀政府採購法第92條之
    立法理由明示廠商係負連帶責任即明，要與稅捐稽徵法第47
    條之轉嫁責任規定迥別。是法人與執行業務犯罪之自然人因
    屬不同之刑罰權事實，犯罪事實是否成立，有無程序上事項
    之認定亦應個別認定。查被告煒岱公司及新點子公司為法人
    ，其被訴涉嫌違反政府採購法第87條第4 項、第92條之法定
    刑為罰金刑，依修正前刑法第80條第1 項第5 款之規定，追
    訴權時效之期間為1 年。而本件煒岱公司之業務經理甲○○
    出借證件供新點子公司之總經理丙○○時點為94年12月間，
    另案被告丙○○持該證件參與魯凱族文物館展示設施參與投
    標之時間則為95年1 月6 日，業據被告甲○○、另案被告丙
    ○○供承明確（見警卷第6 頁、第57頁），並有屏東縣霧台
    鄉公所工程採購開標紀錄表1 紙在卷可參（見警卷第368 頁
    ），而檢察官就被告煒岱公司及新點子公司所涉違反政府採
    購法之犯罪事實，自動檢舉簽分偵查之開始偵查日為98年4
    月30日，有簽呈1 紙附卷足憑（見98年度偵字第3403號卷第
    1 頁），是本件被告等被訴違反政府採購法案件之追訴權時
    效，應已完成。依前揭說明，爰不經言詞辯論，逕為諭知免
    訴之判決。
五、同案被告丁○○、甲○○部分另以協商程序而為判決。
據上論斷，依刑事訴訟法第302 條第2 款、第307 條，判決如主
文。
中    華    民    國    99    年    9     月    14    日
                  刑事第五庭    審判長法  官  林家聖
                                      法  官  謝濰仲
                                      法  官  劉怡孜
以上正本證明與原本無異。
如不服本判決應於收受判決後10日內向本院提出上訴書狀，並
應敘述具體理由；其未敘述上訴理由者，應於上訴期間屆滿後
20日內向本院補提理由書（均須按他造當事人之人數附繕本）
「切勿逕送上級法院」。
中    華    民    國    99    年    9     月    14    日
                                書記官  姜宜泰

司法院資訊處製作；財團法人民間司法改革基金會備份。
